臺灣士林地方法院民事判決　　　　　　99年度勞簡上字第17號
上　訴　人　俞旺茂
訴訟代理人　俞旺程
被上訴人　　訊眾科技股份有限公司
　　　　　　香港商訊眾科技（香港）有限公司
　　　　　　　　　　　　R 31 HUNG TO ROAD KWUN TONG KL
法定代理人　程靜修
共　　　同
訴訟代理人　許峻鳴律師
被上訴人　　林文禧
上三人共同
訴訟代理人　許進德律師
　　　　　　劉金玫律師
上列當事人間請求給付資遣費事件，上訴人對於中華民國99年6
月23日本院內湖簡易庭99年度湖勞簡字第15號第一審判決提起上
訴，本院於100年11月10日言詞辯論終結，判決如下：
    主  文
上訴駁回。
第二審訴訟費用由上訴人負擔。
    事實及理由
壹、程序方面：
    按未經認許成立之外國法人，雖不能認其為法人，然仍不失
    為非法人之團體，茍該非法人之團體設有代表人或管理人者
    ，依民事訴訟法第40條第3 項規定，自有當事人能力。至其
    在臺灣是否設有事務所或營業所則非所問（最高法院50年台
    上字第1898號判例要旨參照）。本件被上訴人香港商訊眾科
    技（香港）有限公司（以下簡稱訊眾香港公司）係未經我國
    認許其成立之外國法人，但其設有代表人乙節，為兩造所不
    爭執，並經清算完結，依民事訴訟法第40條第3 項規定，被
    上訴人訊眾香港公司屬非法人團體，具當事人能力。
貳、實體方面：
一、上訴人於原審起訴主張：
(一)、上訴人自民國80年5 月14日起受僱於被上訴人訊眾科技股份
    有限公司（以下簡稱訊眾公司）。96年1 月間因被上訴人訊
    眾公司表示須結束營業及資遣公司員工，並告知連同上訴人
    在內之員工，須簽具放棄部分資遣費之同意書，始能領取資
    遣費。上訴人因被上訴人訊眾公司長期積欠工資，迫於經濟
    壓力，遂先於96年1 月23日簽署「協議書」（下稱協議書）
    確認資遣費之數額，並領取20% 之資遣費；又於同年月29日
    簽署「確認單」（下稱確認單），96年1 月31日被上訴人訊
    眾公司歇業後，上訴人復於同年2 月7 日簽署「補充協議書
    」（以下簡稱補充協議書），同意連同前揭已領取之20% 資
    遣費，共僅領取32 %之資遣費，並於領取12% 資遣費後，拋
    棄尚未領取之資遣費請求權。被上訴人訊眾公司以詐欺脅迫
    之方式，要求上訴人放棄資遣費請求權，上訴人應得主張民
    法第92條之規定，以提出刑事告訴作為行使撤銷權之意思表
    示，撤銷前揭簽署確認單及補充協議書之意思表示；另被上
    訴人訊眾公司要求上訴人預先放棄資遣費請求權，已違反勞
    動基準法之規定，是前揭協議書及補充協議書之約定，亦因
    違反強制禁止規定而無效，被上訴人訊眾公司及被上訴人林
    文禧復經本院98年度易字第72號刑事一審判決有罪，足見被
    上訴人訊眾公司所為確實違反勞動基準法。上訴人已領取新
    臺幣（下同）18萬5,625 元之資遣費，應得依據勞動契約及
    勞動基準法第17條之規定，請求被上訴人訊眾公司給付資遣
    費計39萬4,453 元（計算式為：580,078 －185,625 ，以下
    簡稱系爭資遣費）。
(二)、被上訴人訊眾香港公司為被上訴人訊眾公司之法人董事，被
    上訴人林文禧則為被上訴人訊眾香港公司所指定之法人董事
    代表人，其明知資遣員工應給付資遣費，仍違法要求上訴人
    預先拋棄系爭資遣費請求權，依民法第184 條、第28條、香
    港澳門關係條例第39條、第40條之規定，被上訴人訊眾香港
    公司、林文禧就被上訴人訊眾公司所應給付之資遣費負連帶
    責任。
(三)、聲明：被上訴人應連帶給付上訴人39萬4,453 元，及自起訴
    狀繕本送達之翌日起至清償日止，按週年利率5%計算之利息
    ；願供擔保請准宣告假執行。
二、被上訴人辯稱：
(一)、被上訴人訊眾公司95年底財務情況惡化，96年1 月23日因預
    期公司業務即將結束，遂與連同上訴人在內之員工簽訂協議
    書，要求員工日後再向被上訴人訊眾公司請求其餘資遣費，
    並未拋棄其餘資遣費請求權；嗣96年1 月31日因歇業資遣員
    工後，同年2 月7 日與連同上訴人在內之員工簽訂補充協議
    書，約定上訴人同意僅領取資遣費總額之32% ，並拋棄其餘
    之請求，是上訴人與被上訴人訊眾公司係於資遣費請求權發
    生之後，依據契約自由原則，就此一債權互相讓步，成立和
    解，並未違反強制禁止規定。
(二)、訊眾公司未給付全額資遣費，係因現實上無資金全額給付，
    上訴人縱係為領取資遣費而迫於無奈，亦屬心理動機問題，
    並無強暴脅迫等情事，且上訴人縱依民法第92條有撤銷權，
    亦已罹於1 年之除斥期間，且上訴人以提出刑事案件告訴即
    為撤銷意思表示，與民法相關規定不符。
(三)、被上訴人林文禧並無任何執行職務違法，且被上訴人林文禧
    、訊眾香港公司均非雇主，依法自無給付資遣費之義務，又
    被上訴人訊眾公司為依臺灣法令成立之本國公司，在臺灣營
    業並聘僱員工，無適用香港澳門關係條例第40條之情形，故
    上訴人此部分主張，應屬無據。
三、兩造不爭執之事項：
(一)、被上訴人訊眾公司於96年1 月31日依據勞動基準法第11條第
    1 款之規定，終止與上訴人間之勞動契約。
(二)、96年1 月間，被上訴人林文禧擔任被上訴人訊眾香港公司之
    董事長，且經被上訴人訊眾香港公司指派擔任被上訴人訊眾
    公司之法人代表人。
(三)、上訴人自80年5 月14日起任職於被上訴人訊眾公司，計算至
    96年1 月31日止，應得領取資遣費共計58萬78元，上訴人業
    已領取18萬5,625 元。
(四)、上訴人離職前6個月平均薪資為3萬8,780元。
四、原審判決上訴人全部敗訴，上訴人不服提出上訴，聲明：原
    判決廢棄；被上訴人應給付上訴人39萬4,453 元及起訴狀繕
    本送達日起至清償日止按年息百分之五計算之利息。被上訴
    人則聲明：駁回上訴。
五、上訴人主張被上訴人訊眾公司有詐欺脅迫上訴人之情事，且
    要求上訴人預先拋棄系爭資遣費請求權，違反勞動基準法之
    規定，是上訴人應得撤銷前揭放棄資遣費之意思表示，或主
    張兩造間放棄資遣費請求權之補充協議書違反強制禁止規定
    無效，被上訴人林文禧、訊眾香港公司構成侵權行為，應連
    帶給付資遣費等語，是本件之爭執點厥為：上訴人得否依據
    民法第92條之規定，主張遭被上訴人詐欺脅迫並撤銷96年2
    月7 日簽署拋棄系爭資遣費請求權之意思表示；兩造間就上
    訴人同意拋棄資遣費之協議是否違反強制禁止規定而無效；
    上訴人請求被上訴人林文禧、訊眾香港公司連帶負損害賠償
    責任，是否有據，茲論述如下：
(一)、按當事人主張有利於己之事實者，就其事實有舉證之責任；
    又按因被詐欺或被脅迫而為意思表示者，表意人得撤銷其意
    思表示。民事訴訟法第277 條前段、民法第92第1 項前段分
    別定有明文。次按所謂因被脅迫而為意思表示，係指因相對
    人或第三人以不法危害之言語或舉動加諸表意人，使其心生
    恐怖，致為意思表示而言（最高法院95年度台上字第2948號
    判決要旨可參）；而當事人主張其意思表示係因被詐欺或脅
    迫而為之者，應就其被詐欺或被脅迫之事實，負舉證之責任
    ，最高法院21年上字第2012號判例要旨可資參照。本件上訴
    人主張其雖與被上訴人訊眾公司就資遣費領取數額達成合意
    ，並先後簽署確認單、補充協議書，然此係因被上訴人訊眾
    公司持續積欠工資，造成上訴人經濟上之壓力，且表示不簽
    署協議書不發給任何資遣費，亦不交付資遣證明書，是被告
    訊眾公司顯有詐欺脅迫之情事云云。經查，被上訴人訊眾公
    司縱有積欠工資之情事，造成所屬員工經濟上之壓力，然此
    亦難謂係對上訴人施以詐術或有何不法言語或舉動；上訴人
    雖又以被上訴人訊眾公司復告知其須同意簽署協議書、確認
    單及補充協議書，始能領取資遣費，故被上訴人訊眾公司顯
    有壓迫上訴人意思自由之情事云云，然縱上訴人主張屬實，
    被上訴人訊眾公司確曾告知上訴人如不簽署確認單及補充協
    議書，即拒絕發放資遣費，致上訴人之意思自由受有相當程
    度之壓迫，然上訴人同意簽署上開文件內心雖屬無奈，但尚
    難謂被上訴人係以不法之惡害加諸於上訴人，而達脅迫上訴
    人為意思表示之程度。此外，上訴人於本院言詞辯論終結前
    ，復未提出其他積極事證足資本院審認被上訴人訊眾公司對
    其有施以詐欺脅迫方式，則上訴人空言指摘，亦難採信。是
    以，上訴人主張被上訴人訊眾公司施以詐欺脅迫，並欲據此
    撤銷其簽署確認單及補充協議書之意思表示云云，洵無足採
    。
(二)、上訴人主張其與被上訴人訊眾公司間拋棄資遣費之協議，係
    要求上訴人預先拋棄系爭資遣費請求權，違反勞動基準法之
    規定而無效，是否有據？
  1.按和解有使當事人所拋棄之權利消減及使當事人取得和解契
    約所訂的權利之效力。和解契約合法成立，兩造當事人即均
    應受該契約之拘束，縱使一造因而受不利益之結果，亦不得
    事後翻異，更就和解前之法律關係再行主張，此有最高法院
    19年上字第1964號判例要旨可資參照。次按，依勞動基準法
    第17條規定，雇主依該法第11條規定終止契約時，負有給付
    資遣費之義務，資遣費一方面作為勞工對雇主長期忠誠服務
    的對價，另一方面以輔助其渡過尋職期間的經濟生活，立法
    意旨固出於保護勞工之立場，勞雇雙方固不得事先約定拋棄
    資遣費請求權，或預先為相反之約定；但資遣費債權反映者
    為勞工之經濟上利益，性質上並非完全不得拋棄或與雇主為
    低於勞動基準法所定給付標準之約定，如資遣費請求權一旦
    發生，則為獨立之債權，倘勞工拋棄請求權或所為約定並未
    違反誠信原則，依契約自由原則，勞雇雙方關於資遣費所成
    立之和解契約，並非全然無效，勞工仍應依契約履行。
  2.經查，依據卷附補充協議書內容載有：「雙方就資遣費等爭
    議於96年1 月31日達成協議（下稱原協議書），茲雙方就原
    協議書達成補充協議如下：一、甲乙雙方同意原協議書第一
    條規定乙方（即被上訴人訊眾公司）資遣甲方（即上訴人）
    之日期更正為自民國96年1 月31日起…。三、甲方同意就雙
    方資遣費等爭議，拋棄對乙方及/ 或其母公司、關係企業公
    司、轉投資公司等有直接或間接關係之公司及上述公司之負
    責人、員工及與該等人員有配偶、親屬等關係之人員所有一
    切請求權…」等語（見本院97年度湖勞簡調字第7 號卷第39
    頁），核其內容確實含有上訴人拋棄其對被上訴人訊眾公司
    及其關係企業系爭資遣費請求權之意思表示；又證人即原被
    上訴人訊眾公司員工陳忠賢證稱：95年11月11日被上訴人訊
    眾公司員工接到通知，請公司員工於資遣費20% 之確認書簽
    名，以便製作支票；96年1 月23日、24日間簽署第一份協議
    書（即協議書）並領取20% 資遣費支票；同年1 月27日被上
    訴人訊眾公司評估處分資產後所能支付之金額，並製作12%
    資遣費之確認單，於同年1 月29日將確認單交予員工簽署；
    96年2 月2 日被上訴人訊眾公司發離職證明書，同年2 月7
    日員工簽署補充協議書並領取12% 資遣費之支票。在與被上
    訴人訊眾公司協商前就知道公司經營狀況不好，因為發薪水
    已經不正常等語（見本院98年度易字第72號刑事卷第38頁至
    第39頁），是由前揭證人之證詞與補充協議書之內容互核比
    對之結果，被上訴人訊眾公司係因經營狀況欠佳而無力發放
    薪資、資遣費，且上訴人係於96年1 月31日被上訴人訊眾公
    司歇業，並終止與上訴人之勞動契約後，始簽署補充協議書
    ，拋棄系爭資遣費之請求權等節，應堪認定。則揆諸前揭規
    定之意旨，補充協議書應屬雙方就爭執已為讓步而達成和解
    ，其內容雖為上訴人拋棄系爭資遣費之請求權利，然上訴人
    就此所為乃係就既得權利之處分，並非法所不許；縱和解之
    結果，上訴人所領取之資遣費金額低於勞動基準法所定之最
    低給付標準，亦無從以此即認兩造間之協議必與勞動基準法
    之規定有違。是上訴人簽署補充協議書，並為拋棄其餘資遣
    費請求權之意思表示，自屬有效，上訴人自應受其拘束。上
    訴人既已拋棄系爭資遣費請求權，則其所拋棄之權利消滅，
    上訴人主張被上訴人訊眾公司應給付上訴人其餘資遣費，應
    屬無據。
  3.上訴人雖主張被上訴人訊眾公司表示若不簽署補充協議書，
    即不發放資遣費，故上訴人實乃迫於無奈，其簽署補充協議
    書之意思表示不具任意性，上訴人與被上訴人訊眾公司於補
    充協議書中所達成之和解不能與一般和解同視，況被上訴人
    訊眾公司於簽署協議書前即已告知必須簽署補充協議書，並
    以給予空白補充協議書，此由上訴人與其訴訟代理人之電子
    郵件往來內容即可知悉，故本件係預先拋棄資遣費之權利云
    云。然查，依卷附協議書及確認單內容，並無任何上訴人放
    棄權利之記載，是縱被上訴人訊眾公司嗣後以此為據，於96
    年2 月7 日發放12% 資遣費之支票，然前揭協議書、確認單
    既未載有何上訴人拋棄資遣費請求權之意思表示，自不生使
    上訴人拋棄權利之效果。又補充協議書縱如上訴人所言，乃
    事先交付空白補充協議書內容給上訴人閱覽，並事先達成協
    議，但實際上簽署日期確為96年2 月7 日，是上訴人於96年
    2 月7 日簽署之日始確定確有拋棄其餘資遣費之意，又上訴
    人未能舉證補充協議書之意思表示，係出於遭被上訴人訊眾
    公司詐欺或脅迫乙節，業如前述，是縱認被上訴人訊眾公司
    確曾表示倘不簽署補充協議書，即無從領取12% 之資遣費等
    語，影響上訴人內心意思形成之動機，並致使上訴人拋棄其
    事後已取得之資遣費請求權，然兩造間補充協議書之約定既
    係在上訴人取得權利後始作成，則尚難以上訴人前揭主張，
    即認有何違反強制規定之情形，是上訴人前揭主張，應不足
    採。
  4.上訴人另又主張本件被上訴人訊眾公司業經本院98年度易字
    第72號、臺灣高等法院99年度上易字第635 號刑事判決確定
    有罪，是顯見補充協議書之約定已違反勞動基準法之強制禁
    止規定云云。然查，刑事判決認定事實不拘束民事法院，本
    院自得本於調查證據之結果，斟酌全辯論意旨而為認，是原
    告此部分主張，亦屬無據。
  5.上訴人嗣後於第二審言詞辯論期日提出之書狀表示依民法第
    738 條規定，主張當事人對於重要之爭點有錯誤主張撤銷前
    開和解契約等語，然依民事訴訟法第436 條之第3 項準用同
    法第447 條規定「當事人於第二審法院不得提出新攻擊或防
    禦方法。但有下列情形之一者，不在此限：一、因第一審法
    院違背法令致未能提出者。二、事實發生於第一審法院言詞
    辯論終結後者。三、對於在第一審已提出之攻擊或防禦方法
    為補充者。四、事實於法院已顯著或為其職務上所已知或應
    依職權調查證據者。五、其他非可歸責於當事人之事由，致
    未能於第一審提出者。六、如不許其提出顯失公平者。前項
    但書各款事由，當事人應釋明之。違反前二項之規定者，第
    二審法院應駁回之。」上訴人於第一審及本院準備程序中均
    未主張對於重要爭點錯誤而主張撤銷和解契約之攻擊方法，
    亦未釋明有是否有民事訴訟法第447 條第1 項但書之事由，
    是其於第二審言詞辯論期日始提出之攻擊方法主張撤銷和解
    ，本院無庸審酌。況且，96年2 月7 日之補充協議書之重要
    爭點為是否拋棄資遣費，至於上訴人所稱係為領取資遣證明
    辦理勞工薪資墊償，難認為和解之重要爭點，亦不得據此主
    張撤銷。
(三)、上訴人主張被上訴人林文禧、被上訴人訊眾香港公司應連帶
    給付上訴人資遣費之差額，是否有據：
  1.按因故意或過失，不法侵害他人之權利者，負損害賠償責任
    。故意以背於善良風俗之方法，加損害於他人者亦同。違反
    保護他人之法律，致生損害於他人者，負賠償責任。但能證
    明其行為無過失者，不在此限；次按法人對於其董事或其他
    有代表權之人因執行職務所加於他人之損害，與該行為人連
    帶負賠償之責任。民法第184 條、第28條分別定有明文。惟
    前揭民法第28條係規定法人因其「董事執行職務」，所加害
    於他人之損害，「法人」應與「行為人」負連帶賠償責任。
    末按，未經許可之香港或澳門法人、團體或其他機構，不得
    在臺灣地區為法律行為；未經許可之香港或澳門法人、團體
    或其他機構以其名義在臺灣地區與他人為法律行為者，其行
    為人就該法律行為，應與該香港或澳門法人、團體或其他機
    構，負連帶責任，香港澳門關係條例第39條、第40條分別定
    有明文。
  2.上訴人主張96年1 月間被上訴人訊眾香港公司為被上訴人訊
    眾公司之法人董事，被上訴人林文禧為被上訴人訊眾香港公
    司之董事長，亦為被告訊眾香港公司指派擔任被上訴人訊眾
    公司之法人代表，以協議書及補充協議書迫使勞工拋棄資遣
    費之請求權，損害上訴人之權利，就上訴人所受之損害自應
    與被上訴人訊眾公司負連帶給付責任云云。然查，上訴人未
    能證明被上訴人訊眾公司以詐欺或脅迫方式使上訴人簽署協
    議書及補充協議書，而上訴人於資遣費權利發生後，始同意
    簽署補充協議書拋棄其餘資遣費請求權，並無不法，均如上
    述，又被上訴人訊眾公司為依我國法令成立之公司，並無適
    用香港澳門關係條例第39條、第40條之情形，是上訴人請求
    被上訴人負侵權行為損害賠償責任，並無理由。
六、綜上，上訴人既未舉證被上訴人訊眾公司有何詐欺或脅迫上
    訴人之情事，復於被上訴人訊眾公司歇業後之96年2 月7 日
    ，始簽署補充協議書，放棄其系爭資遣費之請求權，是上訴
    人基於勞動契約及民法第184 條、公司法第23條、民法第28
    條、香港澳門關係條例第39條、第40條之規定，請求被上訴
    人連帶給付上訴人系爭資遣費，即屬無據。從而，上訴人請
    求被上訴人應連帶給付上訴人39萬4,453 元，及自起訴狀繕
    本送達之翌日起至清償日止，按週年利率5%計算之利息，為
    無理由，應予駁回。
七、本件判決基礎已臻明確，兩造其餘攻防方法及訴訟資料經本
    院斟酌後，核與判決結果不生影響，故不另一一論述，併此
    敘明。上訴人聲請傳喚證人即大眾電腦股份有限公司之負責
    人簡明仁及勘驗電子郵件信箱，均無必要，併予敘明。
八、據上論結，本件上訴為無理由，依民事訴訟法第436 條之1
    第3項 、第449 條第1 項、第78條，判決如主文。
中    華    民    國   100    年    11    月    29    日
                  民事第二庭  審判長法  官  林政佑
                                    法  官  王怡雯
                                    法  官  絲鈺雲
以上正本證明與原本無異。
本件判決不得上訴。
中    華    民    國   100    年    11    月    30    日
                                    書記官  林玫熹